【裁判字號】    91,訴,512
【裁判日期】    920415
【裁判案由】    違反山坡地保育利用條例
【裁判全文】
臺灣士林地方法院刑事判決                          九十一年度訴字第五一二號
    公  訴  人  臺灣士林地方法院檢察署檢察官
    被      告  乙○○
    選任辯護人  張權律師
                羅文美律師
                李育錚律師
右列被告因違反山坡地保育利用條例案件，經檢察官提起公訴（九十一年度偵字第三
八三三號），本院判決如左：
    主  文
乙○○違反在公有山坡地內，不得擅自占用之規定，處有期徒刑陸月，如易科罰金以
參佰元折算壹日。緩刑貳年。
扣案之登山袋壹只，內含硬質膠和劑壹罐、小鋸子壹支、二吋半水管彎管及接頭各壹
個，均沒收。
    事  實
一、緣臺北市○○區○○段一小段二二八之一地號（地目為溝地）土地，係中華民國
    所有（由財政部國有財產局管理），上開土地復經行政院函核定，臺北市政府公
    告為法定山坡地，未經土地所有權人或管理權人許可不得擅自墾殖、占用或從事
    山坡地保育利用條例第九條第一款至第九款之開發、經營或使用，詎乙○○乃欲
    引山泉水至其向何勝豐租借、坐落臺北市○○區○○路一五五巷內之土地上（即
    台北市○○區○○段一小段四八五地號上）種植蔬果，竟意圖為自己不法之利益
    ，明知未經前開土地所有權人中華民國或管理權人財政部國有財產局之同意，即
    於民國九十一年一月間某日，擅自以堆砌石塊之方式，在該山坡地上，整修構築
    蓄水池（容積約一點五立方公尺），並加覆金屬隔網隔絕雜物，復以口徑約二點
    五公分之塑膠水管，沿山溝引水至行義路一五五巷內土地旁之黑色大型水箱內，
    以此種方式占用山坡地。嗣於九十一年三月十七日乙○○前往該蓄水池疏通水管
    時，遭警巡邏發覺而查獲上情，並當場扣得乙○○隨身攜帶內含硬質膠和劑一罐
    、小鋸子一支、二吋半水管彎管及接頭各一個之登山袋一只。
二、案經臺北市政府警察局北投分局報請臺灣士林地方法院檢察署檢察官偵查起訴。
    理  由
一、訊據被告乙○○坦承於右揭時地，攜帶工具至上址，並遭警查獲等情屬實，惟辯
    稱：係向「阿川」之人承接使用該蓄水池，不知道占到國有地，亦不知違法云云
    。惟查：
（一）前開坐落於臺北市○○區○○段一小段二二八之一地號（地目為溝地）土地，
      係中華民國所有（由財政部國有財產局管理），上開土地復經行政院函核定，
      臺北市政府公告為法定山坡地，有台北市政府建設局九十一年六月十八日之函
      文在卷可稽，且前開土地位在陽明山國家公園內，被告使用之蓄水池，位處河
      道之旁，有現場照片足稽，此情亦為被告所明知，此等國家公園內河道旁之土
      地，顯非屬於私人所有至明，況且，被告使用非自己之土地時，本應查明土地
      所有人為何人所屬，豈可徒以係自他人承接，不知是國有地云云為辯，是被告
      此等辯詞，顯無可信。
（二）被告於九十一年一月間以堆砌石塊之方式，在該山坡地上，整修構築蓄水池（
      容積約一點五立方公尺），並加覆金屬隔網隔絕雜物，復以口徑約二點五公分
      之塑膠水管，沿山溝引水至行義路一五五巷內土地旁之黑色大型水箱內，以此
      種方式占用山坡地，嗣於九十一年三月十七日為警員周冠君巡查時查悉上情等
      情，業據被告於警訊時稱：「（問：現場的水池所堆砌的石頭為何有新的水泥
      痕跡﹖水池的過濾網何時設置？）我是於民國九十一年一月間所施工完成石頭
      堆砌的水池及過濾網」、「我共接了兩條兩吋半的水管，其中一條已斷了」、
      「我接設水管要引水至台北市○○區○○路一五五號稻田灌溉使用」；於偵查
      時供稱：「（問：以石頭砌起之水池為你所砌﹖）是」、「（問：水池上隔離
      網何人裝﹖）以前裝的，十五年前做的，後來壞掉，我重砌的，以前一個叫阿
      川養香魚的人裝的，現水管由我使用無訛」（見偵查卷九十一年八月九日訊問
      筆錄）等語，核與證人即查獲之員警周冠君亦於本院審理中證稱：不知該水池
      存在多久，但知道是新的狀態，旁邊水管則是有新有舊等語；另佐以證人甲○
      ○於本院審理時證稱略以：水池存在應該已有十年，因池子位在河道旁，常因
      溪水、颱風遭沖毀，水池曾在九十年間被沖毀，被沖毀後，水池上的外觀有變
      化，但池底不變，不知被告何時開始使用，是看到被告在種菜才知道被告有使
      用等語以觀（均見本院九十二年二月二十日訊問筆錄），顯見被告縱係由他人
      處承接使用該蓄水池，但該蓄水池既屢有遭沖毀之情形，然被告遭查獲時，蓄
      水池仍保持如新、堪用之狀態，足徵被告確有修繕、使用之行為，至為灼然。
（三）按山坡地保育利用條例第十條係規定「在公有或他人山坡地內，不得擅自墾殖
      、占用或從事前條第一款至第九款之開發、經營或使用」，本案之山坡地既屬
      陽明山國家公園內之公有土地，被告仍擅自在該山坡地上堆砌、修繕系爭蓄水
      池，並以水管引流至行義路一五五巷內之水箱，顯有占用該山坡地暨蓄水池之
      意思，被告所為顯已違反本條之規定至為明顯。此外，復有台北市土地登記謄
      本、檢察官履勘筆錄暨現場照片、台北市士林區地政事務所函附之土地複丈成
      果圖在卷可證，並有被告遭查獲當日扣得內含硬質膠和劑一罐、小鋸子一支、
      二吋半水管彎管及接頭各一個之登山袋一只足佐，綜上所述，參互各情，本件
      事證已臻明確，被告犯行堪以認定，應予依法論科。
二、查被告乙○○在公有山坡地內，未經同意擅自從事整修構築蓄水池使用之占用行
    為，核其所為，係違反山坡地保育利用條例第十條在公有山坡地內，不得擅自占
    用之規定，應依同條例第三十四條第一項論處。又該條文固重在保護山坡地，防
    止濫墾、濫建，但亦含有竊佔罪之本質，惟山坡地保育利用條例第三十四條第一
    項為刑法第三百二十條第二項之特別規定，依特別法優於普通法之法律競合關係
    ，應依山坡地保育利用條例第三十四條第一項規定論處（最高法院八十六年度臺
    上字第三一四號判決參照），不再論竊佔罪，附此敘明。又前開台北市○○區○
    ○段一小段二二八之一地號，雖亦屬水土保持法第三條第三款所定之山坡地，然
    被告上揭占用犯行所佔面積尚非廣大，已如前述，並有現場照片在卷可按，應不
    致造成水土流失或毀損水土保持之處理與維護設施之危險，故不再另論水土保持
    法罪，併此敘明。爰審酌被告無犯罪前科，此有臺灣高等法院被告全國前案紀錄
    表存卷可按，素行尚可，及其犯罪之動機、目的、手段、佔用公有山坡地之面積
    、用途，犯罪後之態度等一切情狀，量處如主文所示之刑，並諭知易科罰金之折
    算標準。再查被告前未曾受有期徒刑以上刑之宣告，有台灣高等法院被告全國前
    案紀錄表及台灣高等法院檢察署刑事資料簡覆表各一份在卷可考，其因一時失慮
    ，致罹刑章，經此次偵、審之教訓，當能知所警惕，信無再犯之虞，本院認對其
    所宣告之刑以暫不執行為適當，爰併予宣告緩刑二年，以啟自新。
三、扣案之登山袋一只，內含硬質膠和劑一罐、小鋸子一支、二吋半水管彎管及接頭
    各一個，為被告所有，且供接通水管佔用山坡地使用之工具，應依刑法第三十八
    條第一項第二款宣告沒收。
據上論斷，應依刑事訴訟法第二百九十九條第一項前段，山坡地保育利用條例第三十
四條第一項，刑法第十一條前段、第四十一條第一項前段、第七十四條第一款、第三
十八條第一項第二款，罰金罰鍰提高標準條例第二條，判決如主文。
本案經檢察官鄭世揚到庭執行職務。
中      華      民國    九十二    年      四      月     十五     日
                                      臺灣士林地方法院刑事第四庭
                                          法  官  王  俊  雄
右正本證明與原本無異。
如不服本件判決，得自判決送達之日起十日內，向本院提起上訴。
                                          書記官  許  秋  莉
中      華      民      國    九十二    年      四      月    二十一    日
附錄本判決論罪科刑依據之法條：
山坡地保育利用條例第三十四條：
  違反第十條規定者，處六月以上五年以下有期徒刑，得併科新台幣六十萬元以下罰
  金。
  前項情形致釀成災害者，加重其刑至二分之一；因而致人於死者，處五年以上十二
  年以下有期徒刑，得併科新台幣一百萬元以下罰金；致重傷者，處三年以上十年以
  下有期徒刑，得併科新台幣八十萬元以下罰金。
  因過失犯第一項之罪致釀成災害者，處一年以下有期徒刑，得併科新台幣六十萬元
  以下罰金。
  第一項未遂犯罰之。
  犯本條之罪者，其墾殖物、工作物、施工材料及所使用之機具沒收之。
山坡地保育利用條例第十條：
  在公有或他人山坡地內，不得擅自墾殖、占用或從事前條第一款至第九款之開發、
  經營或使用。


司法院資訊處製作；財團法人民間司法改革基金會備份。
